【裁判字號】    97,簡上,16
【裁判日期】    971205
【裁判案由】    確認界址
【裁判全文】
臺灣臺中地方法院民事判決              97年度簡上字第16號
上  訴  人  庚○○○
訴訟代理人  辛○○
訴訟代理人  己○○
上  訴  人  戊○○
訴訟代理人  壬○○
訴訟代理人  己○○
被上訴人    甲○○
被上訴人    丙○○
被上訴人    丁○○
上列三人共同
訴訟代理人  乙○○    住台北縣三重市○○街121號9樓
上列當事人間請求確認界址事件，上訴人對於民國96年12月11日
本院沙鹿簡易庭94年度沙簡字第408號第一審判決提起上訴，本
院合議庭於民國97年11月21日言詞辯論終結，判決如下：
    主      文
上訴駁回。
第二審訴訟費用由上訴人負擔。
    事實及理由
壹、兩造爭執要旨：
  一上訴人（即第一審原告）部分：
    (一)於原審起訴主張：
    1.重測後台中縣大甲鎮○○段218、219地號土地（以下稱21
      8地號土地、219地號土地）於日據時期均為被上訴人之祖
      先所有，民國83年重測前分別為台中縣大甲鎮○○○段九
      張犁小段368之9、368之61地號（以下稱368之9地號土地
      、368之61地號土地）。上訴人庚○○○名下重測前九張
      犁段九張犁小段建號8號、重測後為臨江段建號14號即門
      牌台中縣大甲鎮○○路28號房屋（現為大甲鎮○○路○段
      172號），重測前坐落基地為九張犁段九張犁小段368之9
      地號土地（以下僅稱368之9地號土地）。而該房屋於25年
      1月由上訴人庚○○○丈夫之舅公楊水建築，51年5月3日
      庚○○○丈夫林輝煌之堂兄林國政向重測前368之9地號土
      地所有權人杜銘森（持分3分之1）、陳林玉蝶（持分3分
      之2）購買土地，當時為節稅以贈與為原因辦理土地所有
      權登記。訴外人林國政於53年間向大甲地政事務所申請建
      物所有權登記，依該聲請書之記載，該房屋於48年2月10
      日建築完成。當時附繳之證件有建築改良物勘測結果通知
      書及建物平面圖，該建物平面圖為大甲地政事務所於52
      年7月4月所發，依實地測量結果，該房屋面臨臨江路建築
      ，並未占用路地，房屋面寬4.9米、總深度23米，房屋部
      分為騎樓深度2.3米，扣除騎樓之店舖深度為20.7米。而
      臨江路於日據時期即徵收被上訴人祖先土地為道路用地，
      開闢為省道台一線，政府接台後由公路局管理。系爭土地
      附近兩側居民購買被上訴人祖先土地之後安居樂業、相安
      無事數十年。臨江路原路寬為20米，嗣經縮減變更為16米
      ，政府因而分割路地還地於地主，重測後219（重測前368
      之6）地號土地係政府還地之後，自原有道路用地分割而
      來。依理，路寬縮減4米，道路兩側分割而出之路地，其
      寬度應各為2米。當時政府還地是否兩側均為2米，上訴人
      並不知情，惟上訴人建物在路地分割（75年第1次、79年
      第2次）之前從未改建，仍在原有基地。因此，政府所還
      之地係從道路分割而出，219地號土地應係空地。
    2.重測後台中縣大甲鎮○○段221、220地號土地（以下稱22
      1地號土地、220地號土地）於日據時期均為被上訴人之祖
      先所有，83年重測前分別為大甲鎮○○○段九張犁小段36
      8之10、368之65地號（以下稱368之10地號土地、368之65
      地號土地）。而依現存資料，上訴人戊○○之父沈樹林於
      51年5月3日向陳林玉蝶及杜銘森購買門牌號碼大甲鎮○○
      路27號房屋（現為大甲鎮○○路○段174號）之基地，於51
      年6月18日由當時土地所有權人以贈與原因登記給沈樹林
      。沈樹林購買前述土地前已建築，57年8月間建物實地測
      量，依據建物平面圖之記載已汙損，部分內容無法辨識，
      惟該建物面臨臨江路部分從未改建。沈樹林嗣於58年8 月
      12日死亡，由戊○○、沈慶朗繼承取得。沈慶朗死亡後，
      由戊○○單獨繼承其於上開土地之應有部分。
    3.在臨江路寬20米改為16米後，政府還地予民時分割有誤，
      導致被上訴人之土地憑空增加，而兩側（含上訴人房屋基
      地及現有道路）土地所有權範圍位移、面積縮減，而迭生
      糾紛。上訴人之建物於52年間經大甲地政事務所測量之深
      度即為23米，其中騎樓深度2.3米、店鋪深度20.7米，均
      在自己土地上，並未占用他人土地。且經上訴人庚○○○
      現場測量結果，系爭道路實際寬度僅有12.4米，短少3.6
      米；自道路中心樁至被上訴人土地之道路寬度應有8米，
      實際僅有6.2米，短少1.8米，此短少之1.8米土地，都變
      成被上訴人之土地。上訴人房屋早在重測之前已存在數十
      年，而地籍圖破損，業經大甲地政事務所人員林建民證述
      屬實。內政部土地測量局所為之重測偏離事實，造成上訴
      人合法登記之房屋占用被上訴人土地、造成都市○○道路
      土地短少、台一線占用被上訴人土地；被上訴人之兩側鄰
      居均受重測不實之損害，被上訴人卻獨蒙其利，不知法律
      與事實依據為何，實令人無法信服。
    4.倘以原判決附圖一所示之E、F、G點連線為界址，上訴人
      所有建物現狀深度才符合保存登記上記載之建物深度。系
      爭房屋在當時是鄰20米道路建築，當時亦有其他房子整排
      面鄰馬路建築，而66年空照圖並沒有標明道路寬度，照片
      雖然沒有標明當時道路有幾米，但是照片有顯示比例尺，
      可以換算出當時該路寬度為20米，故可證明上訴人之房屋
      當時是鄰馬路蓋興建，界址是原判決附圖一所示E、F、G
      點之連線。後來因為都市○○道路縮為16米，應該依道路
      中心樁兩側各退縮2米，但實際上只退縮上訴人房子這邊4
      米，導致被上訴人之土地增加。
    5.並聲明：(1)確認上訴人庚○○○所有218地號土地與被上
      訴人所共有219地號土地間之經界線為如原判決附圖一所
      示F、G點之連接線；(2)確認上訴人戊○○所有221地號土
      地與被上訴人所共有220地號土地間之經界線為如原判決
      附圖一所示E、F點之連接線。而原審就兩造土地間之經界
      線係判決：(1)確認上訴人庚○○○所有218地號土地與被
      上訴人所共有219地號土地間之經界線為如原判決附圖一
      所示B、C點之連接線；(2)確認上訴人戊○○所有221地號
      土地與被上訴人所共有220地號土地間之經界線為如原判
      決附圖一所示A、B點之連接線。
    (二)上訴人不服原審判決，於本院聲明：1.原判決第一項、第
      二項及第三項命上訴人負擔訴訟費用之部分均廢棄；2.上
      訴人庚○○○所有218地號土地與被上訴人所共有219地號
      土地之經界線確定為如原判決附圖一所示F、G連線；3.上
      訴人戊○○所有221地號土地與被上訴人所共有220地號土
      地之經界線確定為如原判決附圖一所示E、F連線；4.第一
      、二審訴訟費用由被上訴人負擔。而其陳述除與原判決所
      載相同者茲予引用外，補稱：
    1.上訴人庚○○○、戊○○之房屋均係自始臨路建築，且為
      合法保存登記之房屋，並未自始越界建築。
      (1)上訴人戊○○於原審提出大甲地政事務所57年8月測繪
        之建物平面圖，其上雖記載「（A）跨建在未登錄道路
        一層店鋪4.9平方公尺，二層住宅4.9平方公尺已予扣除
        不計在內。」惟此所謂未登錄土地，並非被上訴人之22
        0地號土地，而是房屋後側之土地，此不足以作為戊○
        ○房屋自始越界建築於被上訴人土地之證明，更不足以
        作為庚○○○之房屋自始越界建築於被上訴人土地之證
        明。
      (2)原判決採信上訴人之主張，認上訴人房屋係臨路建築。
        但原判決卻以「原告戊○○所有上揭房屋於58年間聲請
        所有權第一次登記時，即已占用其屋前之部分道路用地
        ，此由上訴人戊○○所提出之建物平面圖即明」。然原
        判決未察，戊○○之建物平面圖係記載「跨建在未登錄
        道路」，而房屋前後均臨路，房屋前面臨被上訴人之22
        0地號土地，在日據時期即是有登錄之土地，並非未登
        記錄之土地，故前述平面圖所指未登錄道路，應是房屋
        後側之土地，與被上訴人土地無關，原判決張冠李戴，
        顯然違誤。另原判決張冠李戴認定戊○○房屋自始越界
        建築在被上訴人土地上，繼則認定庚○○○房屋亦自始
        越界建築在被上訴人土地上。對於合法保存登記之房屋
        ，輕率認定占用他人土地，讓合法變成無權占有他人土
        地，漠視政府保存登記之公信力，令人難以甘服。
      (3)上訴人庚○○○、戊○○之房屋深度為23公尺、23.6公
        尺，房屋興建在與被上訴人相鄰土地逕為分割（按：原
        判決已指明：75年間台中縣大甲地政事務所係依土地所
        有權人杜秋雲等人之申請，將368之3地號土地係都市計
        畫逕為分割出368之23、368之34地號）前，房屋前側自
        興建迄今並無增建或改建，且自始即臨路建築，且未越
        界建築。之後，無論被上訴人土地如何逕為分割（如上
        訴人所稱「還地於民」或如原判決認定是私有土地之分
        割，或之後土地如何進行重測），房子不會跑，深度應
        該都相同。原判決認定上訴人之房屋前側「跑」到被上
        訴人土地，實不合情理。
    2.上訴人房屋面前之道路都市計畫確原係20公尺，後改為16
      公尺。被上訴人系爭土地，是都市計畫變更後才逕為分割
      出來的，因此即便是上訴人主張「政府還地於民」之事實
      有誤，惟前述主張仍是事實。被上訴人土地75年逕為分割
      、79年轉讓分割如分割有誤，皆不應將責任轉嫁於上訴人
      ，指上訴人合法保存登記之房屋占用被上訴人之土地。
      (1)原審卷附交通部公路總局第二區養護工程處95年8月25
        日二工用字第0951003619號函明自指出：「二本案訴訟
        之土地標示，原有路基寬度…分別為18.50～20.00公尺
        」「三再查大甲（日南地區）都市計畫於民國70年12月
        3日發布實施，依其都市○○○路段（台中縣大甲鎮○
        ○路○段）路寬為16公尺…另屬總登記「道」地目之私
        有土地情形，依徵收當時法令規定仍應本於公用地役關
        係繼續供作道路使用，雖因都市計畫寬度縮減，惟因其
        產權仍為私有，本局無需作歸還手續。」準此，上訴人
        主張「政府還地於民」乙節固有錯誤，但道路原為20公
        尺縮為16公尺確係事實，此情亦為被上訴人在原審表示
        不爭執之事項。
      (2)原判決徒以：「顯然，上開土地之分割均係私有土地之
        分割，並非由政府因縮減道路寬度而逕行分割道路用地
        後，還地於民之情形。是原告主張中山路（昔名臨江路
        ）經政府縮減寬度為16公尺，而逕行分割還地於民，未
        依道路兩側平均退縮2公尺，乃致被告土地憑空增加…
        上訴人房屋占用被上訴人土地，顯有錯誤云云，顯屬無
        據，自不可採。」等語，認為上訴人主張不可採。然查
        ：無論是「政府還地」或是「私有土地分割」，皆肇因
        於都市○○道路縮減，此情由原判決理由：「原告上開
        房屋所面臨之大甲鎮○○路（原名臨江路）依原計劃道
        路寬度為20公尺，嗣依70年12月4日公告實施之大甲鎮
        大甲都市○○○○○路段規劃為寬度16公尺之計劃道路
        」、「且75年間台中縣大甲地政事務所依土地所有權人
        杜秋雲等人之申請，將368之3地號土地依都市計畫逕為
        分割出368之33、368之34地號土地」。75年間土地所有
        權人杜秋雲等人申請將368之3地號土地依都市計畫逕為
        分割出368之33、368之34地號土地，而368之33地號土
        地於79年11月間又因土地所有人杜祖培等三人之申請而
        分割出368之61、368之65地號。準此，被上訴人與上訴
        人相鄰之土地，係自75年間逕為分割後輾轉分割而來。
        依理，路寬縮減4公尺後，道路兩側分割而出之路地寬
        度應各為2公尺，然依附圖所示，220地號（原為368之
        65）之深度竟為AA4.81公尺、BB4.71公尺，219地號（
        原為368之61）之深度竟為：BB4.71公尺、CC4.59公尺
        ，顯然75年逕為分割時即產生錯誤。而原判決不察，逕
        為分割確有錯誤，未依道路中心樁指示測量路寬與房屋
        之關連，僅指示依錯誤的地籍圖施測，自然測出的結果
        是：上訴人的房子占用被上訴人的土地。
    3.原判決另指依被上訴人主張之界址，上訴人土地之面積並
      無減少，反而增加等語，作為不利上訴人之認定，上訴人
      亦難認同。
      (1)上訴人庚○○○與南側土地之界址未定，面積如何確定
        ？
      (2)上訴人已保存登記數十年，深度為23、23.6公尺之房屋
        ，於今被認定占用被上訴人土地，以致合法建築面積拆
        遷命運，這是房屋深度的問題，系爭界址是否正確的問
        題，並不是面積的問題。土地面積增加，但房屋深度縮
        減，兩者怎能相提並論、互相找補？
    4.上訴人房屋外緣距離都市○○道路中心樁為10米，故上訴
      人房屋即無占用被上訴人之土地。
      (1)上訴人房屋建築當時係臨20米道路建築，而現今與道路
        中心樁之距離也是10米，足以證明上訴人房屋並無越界
        。
      (2)被上訴人答辯狀指道路寬度縮減，不一定必須道路兩側
        平均縮減，實強奪奪理：都市○○○道路，必是先有中
        心樁，再有分割界線，才有道路。依都市計畫樁測定及
        管理辦法第41條第2、3款規定甚明：「實施分割測量時
        ，應先實施檢測圖上都市計畫樁位後，依左列規定測定
        分割界線位置：二道路用地之分割測量，依檢測後之圖
        上道路中心樁位，並按照道路寬度決定分割界線位置…
        。三曲線道路用地之分割測量依曲線起點、終點及交點
        圖上樁位，求繪曲線道路中心線後，依照道路寬度測定
        分割界線位置。」於93年度沙簡字第515號事件，法院
        令大甲鎮公所提出庚○○○房屋（中山路2段172號）前
        路段之都市計畫樁位成果圖，其上道路中心樁C77、C78
        、C79均位於道路中心點。於前述事件，法院囑託大甲
        地政事務所所為土地複丈成果圖，其上標示之道路中心
        樁C77、C78、C79均在道路中心。以比例尺檢視，前述
        土地複丈成果圖，道路中心樁至上訴人房屋外緣，距離
        為10公尺，足證上訴人房屋興建當時確係臨20米路建築
        ，並無越界。倘75年逕為分割時，道路中心樁既在道路
        中央，道路理應兩側平均縮減。原為20米路，計畫道路
        僅為16米，縮減後僅為兩側各2米深，於今4米深都在中
        心樁右側，導致上訴人房屋被指越界，合法保存登記四
        十餘年的房屋要拆除，實是不合情、理、法。
  二被上訴人（即第一審被告）部分：
    (一)於原審抗辯：
    1.上訴人自始即越界建築，與保存登記及土地重測無關。且
      渠等建物有無增建或改建，與有無自始越界建築無關。
    2.依建物平面圖觀之，上訴人房屋顯然自始即越界建築，更
      非臨路建築。
    3.兩造土地之經界線應為如原判決附圖一所示A、B、D點或A
      、B、C點連線，否則大甲鎮○○路（前名：臨江路）之形
      狀將會彎彎曲曲，奇形怪狀，而非呈直線道路。
    (二)於本院聲明：1.上訴駁回；2.第一、二審訴訟費用均由上
      訴人負擔。而其陳述除與原判決所載相同者茲予引用外，
      補稱：
    1.上訴人戊○○之房屋，依台中縣大甲地政事務所之建物測
      量成果圖所示，記載「跨建在…道路…不計在內」，足見
      系爭房屋於保存登記前即已越界建築。上訴人主張其無越
      界建築，顯與事實不符。而此所謂道路，究何所指，上訴
      人之越界如故。且此所謂道路非系爭道路，應由上訴人舉
      證以實其說，其空言主張，為無理由。
    2.被上訴人所有系爭土地，係台中縣大甲地政事務所於75年
      間逕行（非被上訴人或被上訴人之被繼承人申請分割）自
      台中縣大甲鎮○○○段九張犁小段368-3地號分割出368之
      3、368之33、368之34地號，79年11月再由土地所有人杜
      祖培、杜銘森、甲○○等人申請將368之33地號土地分割
      為368之33、368之61至368之65地號土地。惟系爭土地顯
      由被上訴人所有368-3地號土地分割出來，至為顯然。上
      訴人越界建築不反躬自省，反而奪詞強埋，藉口界址爭議
      ，預行將竊佔之土地化占有為所有。核上訴人所為，顯係
      以確認界址為名行竊佔之實。
    3.按道路寬度縮減，或道路兩側平均縮減，或道路兩側不平
      均縮減，甚至於僅向道路一側縮減，上訴人謂必須道路兩
      側平均縮減，毫無根據。至於系爭土地在75年間逕為分割
      時，該分割是否有誤及其錯誤之原因如何，因該分割係被
      上訴人所有土地之內部分割，故與系爭土地之界址無關。
    4.上訴人謂所謂「跨建未登錄地」並非被上訴人土地，與事
      實不符，此由下列事實足證：
      (1)台中縣大甲地政事務所之建物測量成果圖內（A）載明
        ：「…跨建在…道路地建物面積…」之所謂道路地，應
        係指系爭土地，此由上訴人土地與被上訴人土地相鄰，
        中間別無第三者之土地，於大甲鎮○○路之寬度減縮前
        ，上訴人之土地與大甲鎮○○路相鄰，於大甲鎮○○路
        之寬度減縮後，上訴人之土地與大甲鎮○○路相隔被上
        訴人之土地，所謂未登錄地，係台中縣大甲地政事務所
        之建物測量人員未詳查，誤將道路用地誤為未登錄地所
        致。此觀之系爭建物測量成果圖左上角之建物位置圖所
        載，上訴人土地東側（後面，建物測量成果之B部分）
        相鄰土地之地號載為「368」，上訴人土地西側（前面
        ，建物測量成果之A部分）相鄰土地之地號非但未記載
        ，且僅為「道路」之記載而自明。故該未登錄地，係指
        被上訴人所有系爭土地至明。
      (2)依建物測量成果圖所示，上訴人所有系爭建物僅保存登
        記20公尺（有3公尺越界建築，未保存），上訴人猶謂
        其建物保存登記23公尺，顯然自欺欺人。
      (3)地政事務所之建物測量人員測量建物之目的，僅在供保
        存登記所用，故僅須測量供保存登記所需建物已足，對
        於越界部分建物，並非保存登記所需建物，可予測量，
        亦可不予測量。上訴人以其建物之測量成果圖無越界之
        記載，而謂其建物無越界，為無理由。
      (4)上訴人目前越界之深度，超過建物測量成果圖之深度，
        係上訴人於建物測量成果圖繪製後再行加工，至為明顯
        。
    5.台中縣大甲鎮○○路之寬度，依台中縣大甲鎮公所95.7.
      27甲鎮工字第0950011678號函意旨，現況道路寬度（含側
      溝）為12.5至13公尺（見該函說明第4項）。如依此計算
      ，系爭被上訴人土地之深度至少應為3.5公尺以上（道路
      寬度以13公尺計算，其餘7公尺分歸道路兩側計算之結果
      ）。又交通部公路總局第二區養護工程處95.8.25二工用
      字第0951003619號函謂本案路基寬度應係指計劃寬度，台
      中縣大甲鎮公所95.7.27甲鎮工字第0950011678號函謂現
      況道路寬度則係指已開闢之道路寬度，上訴人將之混為一
      談，為無理由。再上訴人房屋外緣至道路中心點距離，並
      非上訴人所稱10公尺。
    6.上訴人庚○○○所有房屋縱然無越界建築之記載，但上訴
      人戊○○所有房屋既有越界建築之記載，自可推論上訴人
      庚○○○所有房屋亦係越界建築。
    7.依卷附台中縣大甲地政事務所所附重測前地籍圖所量取分
      割前之353地號土地之寬度為24公尺，非20公尺，足見分
      割前之353地號土地之寬度為係中山路路寬加上兩側人行
      道之寬度。上訴人故意省略兩側人行道之寬度，徒以路寬
      為20公尺，並以此意圖借確認界址之名，以行強佔被上訴
      人土地之實。系爭道路連同兩側人行道之寬度之寬度為24
      公尺，故道路中心線距兩側應為12公尺，現道路中心線距
      兩側已非12公尺，故道路中心線已有位移，至為明顯。
貳、得心證之理由：
  一以下事實為兩造所不爭執，並有上訴人提出之系爭土地登記
    謄本，及坐落其上建物之登記謄本、建物平面圖、建物所有
    權登記聲請書等為證，且有台中縣大甲鎮公所95年7月27日
    甲鎮工字第0950011678號函在卷足稽，足堪信為真實，本院
    即採為判決之基礎：
    (一)218地號土地（重側前為368之9地號）與219地號土地（重
      測前為368之61地號）相鄰，上訴人庚○○○名下臨江段
      建號14號即門牌號碼大甲鎮○○路28號（現改編為中山路
      2段172號）房屋，其坐落基地為218地號土地。上開房屋
      係由庚○○○之夫之舅公楊水於25年1月建築，而其坐落
      基地218地號土地，係由庚○○○之夫之堂兄林國政於51
      年5月3日向杜銘森（持分3分之1）、陳林玉蝶（持分3分
      之2）所購買，林國政嗣於53年間向大甲地政事務所聲請
      建物所有權第一次登記，而聲請書記載房屋於48年2月10
      日建築完成，當時附繳建築改良物勘測結果通知書及大甲
      地政事務所於52年7月4日所發之建物平面圖，上訴人房屋
      面寬4.9米，總深度23米，房屋部分為騎樓2.3米，扣除騎
      樓之店舖深度為20.7米。
    (二)221地號土地（重測前為368之10地號）與220地號土地（
      重測前為368之65地號）於日據時期為上訴人祖先所有。
      嗣上訴人戊○○之父沈樹林於51年5月3日向陳林玉蝶、杜
      銘森購買門牌號碼大甲鎮○○路27號（現改編為中山路2
      段174號）房屋基地即221地號土地，惟沈樹林購買基地前
      ，前開房屋已建築，57年8月間建物實地測量。嗣後沈樹
      林死亡，上開建物及基地由沈慶朗、戊○○繼承，其後沈
      慶朗將土地持分轉讓予戊○○。
    (三)系爭土地於83年間曾經重測，臨江路嗣更名為中山路，且
      臨江路（台一線）寬度原為20米道路，嗣經政府縮減寬度
      為16米。
  二本件上訴人主張其房屋在取得基地所有權時即已建築完成，
    且依保存登記之平面圖觀之，房屋係臨路建築，未曾改建或
    增建，重測後竟謂上訴人之房屋有越界建築，顯然重測有錯
    誤。兩造系爭土地間之經界線，應為內政部土地測量局95年
    5月26日鑑定圖（即原判決附圖一）所示E、F、G點連線。而
    被告則以前開情詞為辯，並主張兩造系爭土地間之經界線，
    應為原判決附圖一所示A、B、C點連線或A、B、D點連線。準
    此，本件應審究之爭點為：(一)上訴人之房屋是否自始臨路建
    築？(二)上訴人之房屋是否自始越界建築？(三)兩造系爭土地間
    之經界線應為原判決附圖一所示之何線？
  三關於上訴人之房屋是否自始臨路建築？說明如下：
    上訴人陳林美玉所有房屋之基地即218地號土地，為重測前
    368之9地號土地；上訴人戊○○所有房屋之基地即221地號
    土地，為重測前368之10地號土地。而重測前368之9及368之
    10地號土地，均係於51年6月15日自368地號土地分割而來，
    其分割前後之地目亦均為建地，此有前述土地之登記謄本在
    卷可參。而依台中縣大甲地政事務所94年4月19日甲地測字
    第0940003047號函復原審謂「查九張犁小段368地號於民國
    35年6月間辦理權屬登記，其後於民國51年6月間分割出368-
    9、-10、-11地號等土地，而同小段368-3地號於民國36年6
    月間辦理權屬登記，其後於民國75年6月間逕為分割出368-
    33、-34地號等土地，…」等語，同所94年4月11日甲地測字
    第0940002728號函復原審謂「查九張犁小段368-33地號，於
    民國79年11月間由土地所有權人杜祖培等3人申請分割，並
    依行為時相關規定分割出368-61、-65地號計3筆土地，換言
    之，民國51年間地籍圖尚無368-61、-65地號…」等語；且
    參諸368之61、368之65地號土地地目為道，分別與368之9、
    368之10地號土地相鄰，亦有土地登記謄本及地籍圖可按。
    足見36年間，368地號土地與368之3地號土地相鄰，而368地
    號土地為建地，嗣於51年間分割出368之9、368之10地號土
    地，當時368之3地號土地地目則為道，且供道路之用。而依
    上訴人提出之建物平面圖觀之，上訴人陳林美玉之房屋係坐
    落重測前368之9地號土地，上訴人戊○○之房屋係坐落重測
    前368之10地號土地，顯然渠等房屋係臨路建築無訛。從而
    上訴人主張渠等房屋係臨路建築，應為可採。
  四關於上訴人之房屋是否自始越界建築？說明如下：
    (一)上訴人之房屋雖均臨路建築，惟依上訴人戊○○提出之建
      物平面圖觀之，其中山路2段174號房屋於58年間申請所有
      權第一次登記時，其上記載有「（A）跨建在未登錄道路
      地建物面積一層店鋪四‧九０平方公尺及二層住宅四‧九
      ０平方公尺已予扣除不計在內」等語。而兩造就該所謂「
      未登錄道路」是否即指被上訴人所有之220地號土地有所
      爭執，本院為此於97年7月17日向台中縣大甲地政事務所
      函詢「1.57年間台中縣大甲鎮○○○段368-10地號土地（
      83年重則後為臨江段221號）是否面臨道路？如有，該道
      路之地號為何？2.前開土地與面臨之道路地間有無未登錄
      土地？3.依附件台中縣市建物平面圖所示，門牌號碼台中
      縣大甲鎮○○路27號（現整編為中山路2段174號）建物，
      其（A）部分『跨建在未登錄道路地建物面積一層店鋪四
      ‧九０平方公尺及二層住宅四‧九０平方公尺已予扣除不
      計在內』，所稱『未登錄道路地』所指為何？」等事項，
      而台中縣大甲地政事務所函覆謂：「查該筆土地（指臨江
      段221地號土地）民國57年間之現況情形及是否臨當時之
      既有道路，本所無從得知，惟該區（大甲日南地區）都市
      計畫係於民國70年始發布實施，經向大甲鎮公所函查並經
      查覆本案土地所鄰同段220地號土地及353地號土地之使用
      分區及使用地類分別為商業區○道路用地，是353地號土
      地為都市○○道路用地。另查重測前九張犁段368-3（重
      測後現為臨江段353）地號土地，前於民國75年因逕為分
      割新增同段368-33及-34地號土地，其中368-33（重測後
      現為臨江段223）地號土地嗣又於79年分割新增368-65（
      重測後現為臨江段220）、368-61（重測後現為臨江段219
      ）地號土地，是旨揭臨江段221地號土地所臨同段220地號
      土地可見其土地增分割沿革，非未登錄土地。有關案附本
      所建物平面圖註稱『…跨建未登錄道路…』乙節，因民國
      57年該地區都市計畫尚未發布，本案九張犁段368-10（83
      年重則後為臨江段221）地號土地當時是否與所臨既有現
      況道路間尚有屬九張犁段368-3地號土地內之非屬既有道
      路土地，承辦人員並註稱為未登錄道路，因時年已久，當
      年主政相關人員業經更迭，無可考，惟相關土地新增或分
      割沿革仍確如前所述。」等語，此有該所97年8月26日甲
      地測字第0970006550號函在卷足憑。由前開函覆意見，再
      參酌該建物平面圖左上角之建物位置圖記載上訴人戊○○
      土地東側（即建物後方，建物平面圖（B）部分）相鄰土
      地之地號載為「368」，西側（即建物前方，建物平面圖
      （A）部分）相鄰土地之地號則未記載，且僅標示「道」
      ，可知該建物平面圖所稱「未登錄道路」，即是被上訴人
      之220地號土地甚明。上訴人戊○○之房屋既然跨建在220
      地號土地上（跨建部分不計入保存登記建物範圍內），則
      該房屋自始即越界建築，應無疑義。
    (二)上訴人庚○○○之房屋係於53年間申請所有權第一次登記
      ，僅先於上訴人戊○○房屋申請所有權第一次登記約五年
      時間，其申請所有權登記所具之建物平面圖雖未記載庚○
      ○○之房屋占用屋前之道路用地，然上訴人二人之房屋現
      況外觀為舊建築物，且相毗鄰，柱子並齊沒有凹凸情形，
      業據原審及本院勘驗屬實，並有履勘現場拍攝之照片附卷
      可稽。而上訴人二人均陳稱渠等房屋未曾增建或改建，則
      上訴人庚○○○之房屋豈獨未占用道路用地。顯然，上訴
      人庚○○○房屋之建物平面圖並非正確，無從據以認定上
      訴人庚○○○之房屋並未越界建築。
    (三)況原審囑託內政部土地測量局依重測前地籍圖進行實地測
      量結果，重測前368之10地號與重測前368之65地號土地間
      之界址為如原判決附圖一所示A、B點連線，重測前368之9
      地號與重測前368之61地號土地間之界址為如原判決附圖
      一所示B、C點連線。而上訴人戊○○之房屋為原判決附圖
      一所示E-F-B-R-S-A-E點連線所圍成之區域，上訴人庚○
      ○○之房屋則為如原判決附圖一所示F-G-H-I-J-K-L-M-N-
      O-P-Q-R-B-F點連線圍成之區域，此有內政部土地測量局
      之鑑定書及鑑定圖可稽。上訴人之房屋顯然占用到被上訴
      人所有重測前368之65、368之61地號土地，而被上訴人之
      368之65、368之61地號土地係自上訴人房屋申請所有權第
      一次登記時，與其房屋基地相鄰之368之3地號次第分割而
      來，已如上述。準此，益徵上訴人之房屋自始即越界建築
      。故上訴人二人主張渠等房屋自始未越界建築云云，尚不
      足取。
    (四)又上訴人房屋所面臨之大甲鎮○○路（原名臨江路），依
      原計劃道路寬度為20公尺，嗣依70年12月4日公告實施之
      大甲鎮大甲都市○○○○○路段規劃為寬度16公尺之計畫
      道路，但迄今該計畫道路尚未經辦理徵收作業，此有臺中
      縣大甲鎮公所95年7月27日甲鎮工字第0950011678號函在
      卷可稽。由此可知，該路段之道路用地既尚未經政府徵收
      ，自無還地於民之可言。且75年間台中縣大甲地政事務所
      係依土地所有權人杜秋雲等人之申請，將368之3地號土地
      依都市計畫逕為分割出368之33、368之34地號土地，此有
      台中縣大甲地政事務所95年8月14日甲地籍字第095000611
      4號函及其附件逕為分割登記申請書及附件可稽。而368之
      33地號土地於79年11月間又因土地所有人杜祖培等三人之
      申請而分割出368之61、368之65地號土地，亦有台中縣大
      甲地政事務所94年4月11日甲地測字第0940002728號函可
      參。顯然，上開土地之分割均係私有土地之分割，並非由
      政府因縮減道路寬度而逕行分割道路用地後還地於民之情
      形。故上訴人主張中山路（昔名臨江路）經政府縮減寬度
      為16公尺，而逕行分割還地於民，未依道路兩側平均退縮
      2公尺，致上訴人之土地憑空增加，兩側土地所有權範圍
      、面積縮減，上訴人房屋占用被上訴人土地，顯有錯誤云
      云，顯屬無據，自不可採。而內政部土地測量局依重測後
      地籍圖實施測量結果，兩造系爭土地間之經界雖為如原判
      決附圖一所示A、B、D點連線，惟仍無法排除上訴人之房
      屋占用被上訴人之系爭土地之情形。故上訴人主張其房屋
      在取得基地所有權時即已建築完成，且依保存登記之平面
      圖觀之，房屋係臨路建築，未曾改建或增建，重測後竟謂
      上訴人之房屋有越界建築，顯然重測有錯誤云云，亦不可
      信。
    (五)上訴人庚○○○又主張倘以原判決附圖一所示E、F、G 點
      連線為界址，其所有建物現狀之深度才符合保存登記上所
      記載的建物深度云云。經查，依上訴人提出之台中縣建物
      平面圖記載，上訴人庚○○○之房屋面寬4.9公尺，總深
      度為23公尺，扣除騎樓深度2.3公尺，店舖深度為20.7公
      尺。上訴人戊○○之房屋深度亦約23.6公尺，均迄未經改
      建或增建，原審囑託內政部土地測量局依上開房屋之現況
      進行測量結果，如原判決附圖一所示F-G-H-I-J-K-L-M-N-
      O-P-Q-R-B-F點連線所圍成之區域，即係上訴人庚○○○
      之房屋實地位置，面積為163.59平方公尺，而L、P點至F-
      G點連線之垂直距離分別為23.83、23.85公尺。另E-F-B-R
      -S-A-E點連線圍成之區域為上訴人戊○○之房屋實地位置
      ，其面積為108.74平方公尺，R、S點至E-F點連線之垂直
      距離為23.43公尺。由此可知，上訴人房屋現況測得之深
      度固與上開建物平面圖記載之深度相近，惟上訴人之房屋
      自始即越界建築，已如前述，且上訴人庚○○○之系爭土
      地登記面積為120平方公尺，而上訴人戊○○之系爭土地
      登記面積為100平方公尺，顯然上訴人之房屋建築面積均
      超出登記面積，自不能以房屋之深度來確定兩造系爭土地
      之界址。故上訴人庚○○○之主張，無非倒果為因，尚不
      可取。又上訴人主張66年空照圖雖沒有標明當時道路有幾
      米，但是照片有顯示比例尺，可以換算出當時路寬為20米
      ，故可以證明原告之房屋當時係鄰馬路興建，界址應是原
      判決附圖一所示E、F、G點連線云云，並提出空照圖為證
      。惟查，航空照片係中心投影，為物體透過攝影透鏡結像
      於軟片上，故照片影像，因地面上起伏不平及攝影軸傾斜
      等因素，存在著移位及比例尺之誤差，故無法正確計算比
      例尺及實際道路寬度，此業據行政院農業委員會林務局農
      林航空測量所函復原審在案，有該所94年8月22日農測資
      字第0949101407號函可參。足見該空照圖尚難據以判斷兩
      造系爭土地之界址為E-F-G點連線，故上訴人前開主張，
      亦難採憑。
  五關於兩造系爭土地間之經界線應為原判決附圖一所示之何線
    ？說明如下：
    (一)按相鄰土地間其具體界址何在，固得以地籍圖為據，惟若
      地籍圖不精確或其地界界樁之設立有疑義時，即應秉持公
      平原則，依鄰接各土地之買賣契約或地圖、經界標識之狀
      況、經界附近占有狀況之沿革等客觀情狀，據以確定其實
      際界址所在。
    (二)又「重測前地籍圖」可能因年代久遠導致有誤謬之虞，正
      因其有此缺點，始有辦理地籍重測之必要。然重測前地籍
      圖既然為關於系爭土地所存官方資料，自仍具有相當之參
      考價值，而應列為地籍重測時之參考依據之一。
    (三)按重新實施地籍測量時，土地所有權人應於地政機關通知
      之限期內設立界標並到場指界；逾期不設立界標或到場指
      界者，得依左列順序施測：1.鄰地界址；2.現使用人之指
      界；3.參照舊地籍圖；4.地方習慣，土地法第46條之2第1
      項定有明文。其中所謂「參照舊地籍圖」，係指參照舊地
      籍圖及其他可靠資料之坵形塊狀及關係位置，實地指定界
      址，設立界標，予以測量。又地籍重測依土地法第46條之
      1及同條之2第1項，暨第47條授權中央地政機關所訂地籍
      測量實施規則相關規定，在以較科學方法，更新測量技術
      和儀器，普收測量整理之實效，使地籍登記趨於正確，以
      杜糾紛。經查：
    1.依重測前地籍圖所示，兩造系爭土地間之經界線與南北邊
      之經界線係成一縱走直線，平整而無凹凸情形，此有該地
      籍圖附卷可稽。而兩造系爭土地之經界若為原判決附圖一
      所示E-F-G點連線，則非但上訴人之土地均會較登記謄本
      記載之面積增加，而被上訴人之220地號土地則僅有9.2平
      方公尺，219地號土地僅為12.05平方公尺，均較登記面積
      減少甚多，抑且造成兩造系爭土地間之經界線與南、北邊
      之經界線非成一縱走平整直線，而形成凸形經界線，此顯
      然違悖道路規劃常規及社會通常認知至鉅。故兩造系爭土
      地間之經界並非E-F-G點連線，應屬灼明。
    2.兩造之土地倘以被上訴人所主張如原判決附圖一所示A-B-
      C點連接線為經界線，則與重測前地籍圖經界相符；至於
      A-B-D點連線，其中B-D點連線則為上訴人庚○○○之218
      地號土地與相鄰被上訴人之219地號土地因土地重測未解
      決之爭議界址，自難認A-B-D點連線為兩造土地間之經界
      。再者，如以A-B-C點連線為兩造土地之經界，上訴人戊
      ○○之221地號土地實際面積較登記面積減少3.99平方公
      尺，上訴人庚○○○之218地號土地實際面積較登記面積
      則增加20.30平方公尺或減少7.03平方公尺（因其土地與
      南側之相鄰土地界址亦有爭議未解決），而被上訴人之21
      9地號土地實際面積較登記面積減少6.84平方公尺，220地
      號土地實際面積較登記面積減少7.54平方公尺，此有原判
      決附圖一、二、三可參。即兩造之土地均有減少情形，且
      被上訴人土地減少比例較上訴人為多，但為被上訴人所能
      接受。參以上訴人所述本件土地界址爭議實係建築施工偏
      差所致，可知兩造間相鄰土地之界址爭執，實非因地籍圖
      不精準所致，故其界址，自應以重測前地籍圖為準。
    3.據上，本院認為兩造土地間之界址，應以原判決附圖一所
      示A-B-C點連接線為界。亦即上訴人庚○○○之218地號土
      地與被上訴人之219地號土地間之經界為附圖一所示B-C點
      連線；上訴人戊○○之221地號土地與被上訴人之220地號
      土地間之經界為附圖一所示A-B點連線。
  六按確認界址之訴，本質上並無訟爭性，兩造本可互換地位。
    本件上訴人起訴雖於法有據，但被上訴人之應訴實因訴訟性
    質所不得不然，故若由敗訴當事人負擔全部訴訟費用，顯有
    失公平。原審因而酌量情形，命勝訴之被上訴人負擔其一部
    ，此於法尚無不合（民事訴訟法第80條之1參照），附為敘
    明。
  七綜上所述，上訴人庚○○○之218地號土地與被上訴人之219
    地號土地間之經界為如原判決附圖一所示B-C點連線；上訴
    人戊○○之221地號土地與被上訴人之220地號土地間之經界
    為如原判決附圖一所示A-B點連線。原審就兩造土地經界線
    所為之認定，於法核無不合。上訴意旨指摘原判決不當，聲
    明廢棄改判，為無理由，應予駁回。
  八本件事證已臻明確，兩造其餘攻擊防禦方法，核與判決結果
    不生影響，爰不逐一論述。
參、結論：本件上訴為無理由，依民事訴訟法第436條之1第3項
    、第449條第1項、第78條，判決如主文。
中    華    民    國    97    年    12    月    5     日
                  民事第三庭  審判長法  官  林洲富
                                    法  官  謝慧敏
                                    法  官  游文科
正本證明與原本無異。
本判決不得上訴。
中    華    民    國    97    年    12    月    5     日
                                    書記官


司法院資訊處製作；財團法人民間司法改革基金會備份。
